【裁判字號】    92,台上,3000
【裁判日期】    920605
【裁判案由】    偽造文書
【裁判全文】
最高法院刑事判決                              九十二年度台上字第三０００號
    上  訴  人  台灣高等法院檢察署檢察官
    上  訴  人
    即  被  告  甲○○
    選任辯護人  呂思家律師
    被      告  乙○○
右上訴人等因被告等偽造文書案件，不服台灣高等法院中華民國八十九年十二月八日
第二審判決︵八十九年度上訴字第三一一三號，起訴案號：台灣台北地方法院檢察署
八十八年度偵字第三一八八、三三九八、四二四九、七三四四號︶，提起上訴，本院
判決如左：
    主  文
原判決撤銷，發回台灣高等法院。
    理  由
本件原判決認定上訴人即被告甲○○係行政院衛生署技士，自民國八十五年二月一日
起，在其任職之台北市○○○路一百號十三樓之行政院衛生署醫政處，自任會首召募
五組各為新台幣（下同）二萬元之民間互助會（即合會），會員以行政院衛生署、台
北市政府文山區衛生所同事及親友為主，各會會期及會員分別為(一)、自八十五年二月
一日起至八十七年八月一日止，連會首共計三十一會（下稱甲會）；(二)、自八十五年
七月一日起至八十七年十月一日止，連會首共計二十八會（下稱乙會）；(三)、自八十
六年一月一日起至八十八年七月一日止，連會首共計三十一會（下稱丙會）；(四)、自
八十六年六月一日起至八十八年十二月一日止，連會首共計三十一會（下稱丁會）；
(五)、自八十六年十一月一日起至八十九年七月一日止，連會首共計三十三會（下稱戊
會）。各會均係於每月一日上午十時許在上址開標，每次以投標金額最高者得標（均
採外標制），會員須以標單填寫標息並署名以參與投標（標單上並未載明「標單」字
樣）。詎甲○○竟基於意圖為自己不法所有之概括犯意，自八十五年十一月一日起至
八十七年十二月一日止，分別於原判決附表所示之時間，在上址開標時，未經如該附
表所示之活會會員（即未得標會員）之同意，連續偽簽其等署名及如該附表所示之標
金金額於標單（開標後撕毀丟棄，未據扣案）上，依民間互助會習慣足以表示各該會
員以各該標金之標息標取各該合會用意之私文書，偽造完成後即持以行使參加競標，
足以生損害於遭冒標之會員及各合會之活會會員，得標後並向當次活會會員詐稱偽造
標單上之登載名義人得標，使不知情之各該活會會員陷於錯誤，分別於得標三日內在
上址等處交付會款二萬元與甲○○，其中任職台北市政府文山區衛生所之會員多透過
不知情之會員乙○○收齊會款後轉交（各會各次冒標時間、被冒標之活會會員、標息
、詐得金額、被害人均詳同附表所示），總計甲○○詐得會款新台幣（下同）一千五
百五十六萬元（均不包括會首及死會會員之會款）。嗣甲○○因無法支付會款，遂於
八十八年一月五日宣告倒會，經活會會員追查始知上情等情。因而撤銷第一審此部分
科刑判決，改判仍論處甲○○連續行使偽造私文書，足以生損害於他人罪刑。乙○○
部分，認為其犯罪不能證明，因而維持第一審諭知乙○○無罪之判決，駁回檢察官在
第二審之上訴，固非無見。
惟查(一)、刑法第六十二條所謂發覺，固非以有偵查犯罪權之機關或人員確知其人犯罪
無誤為必要，而於對其發生嫌疑時，即得謂為已發覺；但此項對犯人之嫌疑，仍須有
確切之根據得為合理之可疑者，始足當之，若單純主觀上之懷疑，要不得謂已發生嫌
疑。原判決雖以甲○○於告訴人提起告訴前之八十八年一月二十七日主動向台灣台北
地方法院檢察署檢察官遞「自首」狀陳述犯罪事實，然法務部調查局台北市調查處︵
下稱台北市調查處︶早於八十八年一月十八日依據民情反映知悉甲○○涉有詐欺罪嫌
，嗣於同月二十五日接獲行政院衛生署以八十八年一月二十日衛署政室密字第００一
一號函移請調查「行政院衛生署甲○○涉嫌倒會案」，而認於甲○○主動申告犯罪事
實前，業經有偵查犯罪權限之機關發覺，與自首要件尚屬有間。但卷查台北市調查處
八十八年九月三十日（八八）肆字第八四三七九一號函（見第一審卷一第一六三至一
六五頁）說明三已載明「本案除行政院衛生署所提供相關資料外，本處並未製作任何
調查筆錄。」台北市調查處既未製作任何有關本案之調查筆錄，則上揭函所謂「據民
情反映知悉甲○○涉有詐欺罪嫌」，所憑為何？能否謂有確切之根據得為合理之可疑
？或僅主觀上之懷疑？原判決並未詳加載明。且台北市調查處固於八十八年一月二十
五日接獲行政院衛生署政風室函，惟該函移請調查甲○○及乙○○涉嫌偽造文書及詐
欺之內容，尚須經台北市調查處負有偵查職權之人員審閱該函及所附資料後，始能知
悉犯罪事實及犯罪之人，否則亦不得謂已發覺。卷查台北市調查處偵查犯罪人員於該
函所載簽報時間依序為八十八年一月二十八日、二十九日、三十日及二月一日︵見同
上第一審卷第一六三至一六五頁附件袋︶，已在上訴人自首日期之後。如此，上訴人
合於自首之要件與否，原審未詳加究明，遽行判決，已有違法。(二)、有罪判決書之事
實一欄，為判斷其適用法律當否之準據，法院應將依職權認定與論罪科刑有關之事實
，翔實記載，然後於理由內逐一說明其憑以認定之證據，並使事實認定與理由說明，
互相適合，方為合法。倘事實認定與理由說明，不相一致，或事實與理由之記載，前
後齟齬，按諸刑事訴訟法第三百七十九條第十四款後段規定，均屬判決理由矛盾之當
然違背法令。原判決事實認定甲○○自八十五年十一月一日起連續冒標互助會款，然
原判決附表乙組互助會，又認定甲○○自八十五年十月一日起即冒標互助會款︵見原
判決第二、二十二頁︶，事實之認定，前後互不一致，自有矛盾。(三)、乙○○之親戚
黃金山、張嘉銓、黃雪美、徐金圓及張淑美五人在原判決附表所載甲乙丙丁戊五組互
助會中，甲組有張淑美、黃雪美、徐金圓三人；丙組有張淑美、張嘉銓二人；丁組有
徐金圓、黃金山、張嘉銓三人；戊組有徐金圓、張淑美二人，計有十會，另尚有原判
決附表所列以外之己組互助會有張嘉銓、黃金山、張淑美三人；另組互助會自八十四
年七月至八十六年十二月止有徐金圓、張淑美二人︵見偵字第三一八八號卷第四至九
頁，第一審卷一第五十七頁︶，計有五組，十五會。甲○○稱係「乙○○利用親戚徐
金圓等名義跟的會，於八十六年、八十七年間，每月至少須繳會款五十餘萬元」︵見
原審卷第一０一至一０五頁︶；固為乙○○否認，陳稱係借予甲○○使用，但又謂「
︵問是否同意黃金山這些人的名字給甲○○使用？︶是的，會費是他們上會的人自己
交的」︵見原審卷第八十九頁︶。既然係借予甲○○使用，為何由黃金山等人自己繳
交會錢？乙○○所供已有矛盾，且與常情相違，其是否因與甲○○共同冒標而隱瞞實
情？原審對於此攸關乙○○罪名成立與否之重要事項，未傳訊證人黃金山、張淑美、
黃雪美詳予調查。至張嘉銓、徐金圓二人，原審雖予傳訊，但未詳加調查，僅於判決
謂「況張嘉銓、徐金圓等人均為被告乙○○親人，對於究竟如何借名、繳交會款及標
會之情形，可能為免乙○○入罪而有所保留，未得盡信」︵見原判決第十四頁︶，即
與未經調查無異，均有應於審判期日調查之證據，而未予調查之違法。檢察官及甲○
○上訴意旨，分別執以指摘原判決不當，非全無理由，應認原判決有撤銷發回更審之
原因。原判決不另諭知無罪部分，基於審判不可分之原則，併予發回。
據上論結，應依刑事訴訟法第三百九十七條、第四百零一條，判決如主文。
中      華      民      國    九十二    年      六      月      五      日
                              最高法院刑事第二庭
                                  審判長法官  陳  錫  奎
                                        法官  洪  清  江
                                        法官  李  伯  道
                                        法官  陳  世  雄
                                        法官  惠  光  霞
      右正本證明與原本無異
                                              書  記  官
中      華      民      國    九十二    年      六      月     十二     日


司法院資訊處製作；財團法人民間司法改革基金會備份。
